最高法院刑事判決　　　　　　　　　　　　　　　八十八年度台上字第五六五一號
　　上　訴　人　甲○○
右上訴人因重利案件，不服台灣高等法院中華民國八十六年九月三日第二審判決（八
十六年度上訴字第二九一七號，起訴案號：台灣基隆地方法院檢察署八十六年度偵字
第六四四、一一九六號），提起上訴，本院判決如左：
    主  文
上訴駁回。
    理  由
按刑事訴訟法第三百七十七條規定，上訴於第三審法院，非以判決違背法令為理由，
不得為之。是提起第三審上訴，應以原判決違背法令為理由，係屬法定要件。如果上
訴理由狀並未依據卷內訴訟資料，具體指摘原判決不適用何種法則或如何適用不當，
或所指摘原判決違法情事，顯與法律規定得為第三審上訴理由之違法情形，不相適合
時，均應認其上訴為違背法律上之程式，予以駁回。本件上訴意旨略稱：(一)原審以本
案為高利貸款，推定伊係乘人急迫而貸款，有違經驗法則，又未明其犯罪態樣及認
定所憑之證據，且無證據而認定：王麗玲、劉德行、張衛民、張定華、吳金惠、劉麗
美等人，需款孔急，高利借款之事證已明，均有未合，復有違司法院院解字第三○二
九號解釋，將「高利貸款」與「乘人急迫」混為一談，(二)常業犯須專以該犯罪為職業
始足當之，判斷上應以扣除該收入是否仍足以維持生活為標準，又原審認定：伊收息
甚高，以此為部分生活之資，有以之為業，其中「部分生活之資」與「以之為業」，
亦相矛盾，(三)原審徒以王麗玲之證詞，證明僅一次高利貸款予王麗玲，亦不符常業犯
「反覆為之」之要件，(四)原審對伊主張：實際貸放新台幣（下同）二十萬餘元，所得
利息約十萬餘元，未明何以不足採之理由，(五)原審既傳喚證人王麗玲、劉德行等借
款人作證，然於傳喚未到後卻又認為無庸再予傳訊，亦相矛盾，(六)扣案之本票、借款
，僅顯示伊確有貸出，但無法證明伊有預扣利息或收取利息，(七)原審採取證人王麗玲
在調查站之證述，有違刑事訴訟法第一百五十九條傳聞證據不得採證之規定等語。
惟查原審係依憑上訴人在調查站、檢察官偵查中及一、二審審理中之供述、證人王麗
玲在調查站之證述及扣案之借款質押本票、借據、身分證等證物，為其論罪之基礎，
並明由上訴人以超高利率月息六十分貸款，竟尚有客戶向上訴人借貸，顯係客戶出
於需款孔急所為，又上訴人原為鷹架工，月薪四、五萬元，尚入不敷出，乃從事高利
貸款，以所得高利彌補開銷，因認上訴人以犯本案為業，資以賺取部分生活費用，應
成立常業犯等理由綦詳，從形式上觀察，並無違背法令之情形。
按借款人王麗玲在調查站之證述，並非刑事訴訟法第一百五十九條所謂不得作為證據
之情形（七十二年台上字第一二○三號判例參照）；又刑法上之常業犯，固指犯人專
以某種犯罪行為為業務者而言（二十八年上字第二八九五號判例），然此之所謂業務
，乃泛指個人反覆同種類之行為為目的之各項社會活動，自不以一人僅從事一種業務
為限，凡同時兼行其他主要業務或附隨業務者，仍無礙於均為其從事業務之性質（六
十九年台上字第四○四七號、七十一年台上字第一五五○號判例意旨參照），原判決
自無上訴意旨(二)(七)兩項所指違法之情形。次查，原審審酌上訴人異於尋常之高利貸款
及貸放多人如出一轍悉自願承受如許高利之剝削的態樣，認定不外出於借款人需款孔
急迫於無奈，核無顯然違背生活經驗法則；又「高利貸款」與「乘人急迫」，雖為兩
事，但衡諸通常事理，仍非無具有相互因果之密切關連性，事實審法院審酌個案情節
，在查別無其他出於輕率或無經驗而借貸之情形下，推論其所以仍願借貸之無奈緣由
，不外出於需款孔急，別無選擇之急迫原因，尚難遽指即有違背院解字第三○二九號
解釋意旨之違法，上訴意旨(一)(三)項其餘所陳，亦非依憑前開卷存資料，具體指摘原判
決違背法令。再查，原審係依憑上訴人上述自白，而認定上訴人貸出金額及取息之概
數，並有預扣利息等事實，上訴意旨(四)(六)項所指，並不影響原審依憑其他罪證認定本
案犯行及判決結果之合法性。其餘上訴意旨(五)項所陳，就原審採證認事之職權行使，
徒憑主觀，為無庸再傳借款人查證乙節明理由當否之爭執，亦非合法之上訴理由。
綜上所述，上訴意旨所陳各項，均核與法律規定得為第三審上訴理由之違法情形，不
相適合，其上訴不符法律上之程式，應予駁回。
據上論結，應依刑事訴訟法第三百九十五條前段，判決如主文。
中      華      民      國    八十八    年      十      月      七      日
                              最高法院刑事第二庭
                                  審判長法官  莊  來  成
                                        法官  呂  潮  澤
                                        法官  謝  俊  雄
                                        法官  白  文  漳
                                        法官  蘇  振  堂
      右正本證明與原本無異
                                              書  記  官
中      華      民      國    八十八    年      十      月     十三     日
                                                                        Ｂ
